---
title: "~~Mini~~ nano curso de ggplot2"
author: "tiagombp"
date: "11 de novembro de 2018"
output:
  html_document:
    theme: default
---

```{css}
@import url('https://fonts.googleapis.com/css?family=Abril+Fatface|PT+Serif');

body {
  font-family: 'PT Serif', serif;
}

blockquote {
  font-size: 12px;
}

h1, h2 {
  font-family: 'Abril Fatface', cursive;
  color: firebrick;
}

h3 {
  font-family: 'Abril Fatface', cursive;
}

.highlight {
  background-color: yellow;
  letter-spacing: 1px;
  text-transform: uppercase;
  font-weight: bold;
}
```


```{r setup, include=FALSE}
knitr::opts_chunk$set(echo = TRUE, messages = FALSE, warning = FALSE)
```

## Apresentação

Bom, a idéia aqui é ter uma visão rápida do `ggplot2`, o principal pacote do R para produzir gráficos.

O Hadley, que é o autor do pacote, may his beard grow ever longer, considera o `ggplot2` único por ele ter uma profunda *gramática* subjacente.

### Alguém falou em gramática? Don't panic!

Em linguística, uma [gramática](https://en.wikipedia.org/wiki/Grammar) tem a seguinte definição:

<blockquote cite="https://en.wikipedia.org/wiki/Grammar">
Em linguística, gramática (do Grego: γραμματική) é o conjunto de regras estruturais que governam a composição de orações, frases e palavras numa determinada linguagem natural.</blockquote>

Assim, essa *gramática* representa um conjunto de componentes independentes que podem ser compostos de diversas formas. No caso, estamos falando da [Grammar of Graphics](https://www.springer.com/br/book/9780387245447), de Leland Wilkinson, que é um clássico da área de gráficos estatísticos.

A partir dessa "gramática de gráficos" é que o `ggplot2` foi concebido. A sua influência é tão grande que alcança até o próprio nome do pacote. O `ggplot2` nada mais é do que uma implementação open source da gramática de gráficos para o R, como o Hadley explica no seu artigo [A Layered Grammar of Graphics](http://vita.had.co.nz/papers/layered-grammar.pdf).

### O `ggplot2`

Essa gramática subjacente acaba tornando o `ggplot2` muito poderoso, porque não limita o usuário a um conjunto de gráficos pré-definidos.

E é relativamente simples de se aprender porque possui:

* um conjunto simples de princípios fundamentais;
* poucos casos especiais.

Como diz o Hadley, a maior dificuldade é se livrar das preconcepções adquiridas com o uso de outras ferramentas gráficas.

O pacote apresenta um conjunto padrão de opções cuidadosamente escolhidas para que se perca menos tempo embelezando o seu gráfico (não funciona muito bem comigo), e para que se foque na criação do gráfico que melhor revele as mensagens dos seus dados. Por outro lado, o pacote oferece um extenso sistema de configuração de "temas", que permitem personalizar bastante a aparência dos gráficos.

O `ggplot2` foi projetado para funcionar de forma iterativa. Os elementos gráficos são produzidos em camadas, de modo que você pode começar com uma camada mostrando os dados brutos e posteriormente adicionar camadas de anotações e sumários estatísticos.

Com isso, ele lhe permite produzir gráficos "*utilizando a mesma forma estruturada de se pensar que você usaria para projetar a sua análise, reduzindo a distância entre o gráfico na sua cabeça e aquele que aparece na página*."

Aprender a gramática vai lhe ajudar não apenas a criar gráficos que você já conhece atualmente, mas vai também lhe ajudar a pensar a respeitos de novos gráficos que seriam ainda melhores.

> Sem a gramática, não há teoria subjacente, e assim a maioria das ferramentas gráficas são apenas uma grande coleção de casos especiais.

### A gramática dos gráficos

Um gráfico estatístico é um <span class="highlight">mapeamento</span> de <span class="highlight">dados</span> para <span class="highlight">atributos estéticos</span> (cor, forma, tamanho etc.) de <span class="highlight">objetos geométricos</span> (pontos, linhas, barras etc.)

O gráfico é desenhado num <span class="highlight">sistema de coordenadas</span> específico e pode conter ainda <span class="highlight">transformações estatísticas</span> dos dados.

<span class="highlight">Faceting</span> pode ser usado para gerar o mesmo gráfico para subconjuntos dos dados.

## Um exemplo

### Carga e tratamento dos dados

Vamos usar como exemplo os dados de despesas do governo federal de 2008 a 2017.

Para carregar os dados, vamos primeiro carregar os pacotes de que precisaremos.

```{r warning=FALSE}
library(tidyverse)
library(readxl)
```

Vamos carregar os dados brutos a partir da planilha Excel.

```{r}
dados_brutos <- read_excel("despesasBrasil2008a2017.xlsx", skip = 9)
dados_brutos
```

Nossa análise vai ser feita a partir dos valores das despesas em percentuais do PIB do exercício correspondente. Para isso, vamos:

obter os PIBs do Brasil de 2008 a 2017 (a partir do pacote `ipeaData`)...

```{r}
library(ipeaData)
pibs <- ipeadata("BM12_PIBAC12")
pibs

pibs <- pibs[MES=="12" & ANO %in% (2008:2017)]$VALVALOR
pibs

names(pibs) <- as.character(c(2008:2017))
```

Agora vamos dividir os valores das despesas pelos PIBs. Vamos renomear as colunas do nosso dataframe para facilitar. Ao final, os dados terão o seguinte formato:

```{r}
colnames(dados_brutos)<- c("Categoria", names(pibs))

for (i in 2:length(dados_brutos)) {
  dados_brutos[,i] <- dados_brutos[,i] / (pibs[colnames(dados_brutos[,i])]*1000000)
}

dados_brutos
```

O próximo passo é deixar os dados "ajeitados"" ("*tidy*"). Vou aproveitar e excluir os dados da dívida

```{r}
dados <- dados_brutos %>%
  gather(key = "Ano", value = "Valor", `2008`:`2017`) %>%
  filter(!(Categoria %in% c("Amortização da Dívida", "Juros"))) %>%
  mutate(Categoria = factor(Categoria),
         Categoria = fct_reorder(Categoria, Valor),
         Ano = as.integer(Ano))

dados
```

### Vamos desenhar!

Os gráficos do `ggplot2` são criados a partir da função `ggplot`.

Todo gráfico do `ggplot2` possui três componentes:

1. Dados -- o dataframe em questão (um argumento da função principal: `ggplot(data = ...)`);
2. Um conjunto de mapeamentos estéticos entre as variáveis do dataframe e propriedades visais (também em geral um argumento da função principal: `ggplot(data = ..., aes(...))`);
3. Pelo menos uma camada descrevendo como desenhar cada observação, criadas com as funções `geom`.

Vamos começar com uma chamada à função `ggplot`, passando como argumento `data` os nossos dados:

```{r}
ggplot(dados)
```

Note that the `echo = FALSE` parameter was added to the code chunk to prevent printing of the R code that generated the plot.

Hmm. Não ajudou muito. É que ainda precisamos definir os outros dois componentes básicos: o mapeamento estético e as camadas de objetos geométricos.

Vamos supor que eu queira mapear os valores da variável `Ano` no eixo **x**, e os valores da variável `Valor`, no eixo **y**:

```{r}
ggplot(dados, aes(x = Ano, y = Valor))
```
Bom, agora pelo menos temos *escalas*, que são a forma pela qual o `ggplot2` converte os valores individuais das variáveis mapeadas para os valores individuais dos atributos estéticos. Nesse caso, estamos mapeando os valores para...

```{r}
ggplot(dados, aes(x = Ano, y = Valor)) +
  geom_point()
```

```{r}
ggplot(dados, aes(x = Ano, y = Valor, color = Categoria)) +
  geom_point()
```

```{r}
ggplot(dados, aes(x = Ano, y = Valor)) +
  geom_point(color = "blue")
```

```{r}
ggplot(dados, aes(x = Ano, y = Valor, shape = Categoria)) +
  geom_point(color = "blue")
```

```{r}
ggplot(dados, aes(x = Ano, y = Categoria, color = Valor)) +
  geom_point()
```


```{r}
ggplot(dados, aes(x = Ano, y = Categoria, size = Valor)) +
  geom_point()
```

```{r}
ggplot(dados, aes(x = Ano, y = Valor, color = Categoria, size = Valor)) +
  geom_point()
```

Continuar daqui

```{r}
ggplot(dados, aes(x = Ano, y = Valor)) +
  geom_point() +
  geom_line()
```

```{r}
ggplot(dados, aes(x = Ano, y = Valor, group = Categoria)) +
  geom_point() +
  geom_line()
```

```{r}
ggplot(dados, aes(x = Ano, y = Valor, group = Categoria, color = Categoria)) +
  geom_point() +
  geom_line()
```

```{r}
ggplot(dados, aes(x = Ano, y = Valor, group = Categoria, color = Categoria)) +
  geom_point() +
  geom_line() +
  geom_text(aes(label = Valor))
```

```{r}

ggplot(dados, aes(x = Ano, y = Valor, group = Categoria, color = Categoria)) +
  geom_point() +
  geom_line() +
  geom_text(aes(label = scales::percent(round(Valor,3))), nudge_y = 0.005, size = 2) +
  geom_text(aes(label = ifelse(Ano == 2017, as.character(Categoria), "")), nudge_x = 0.3, size = 2, hjust = 'left') +
  scale_x_continuous(limits = c(NA, 2020)) +
  guides(color = FALSE)
```

Barras

```{r}
ggplot(dados %>% filter(Ano == 2017), aes(x = Ano, y = Valor, color = Categoria)) +
  geom_point()
```

```{r}
ggplot(dados %>% filter(Ano == 2017), aes(x = Categoria, y = Valor, color = Categoria)) +
  geom_point()
```

```{r}
ggplot(dados %>% filter(Ano == 2017), aes(x = Categoria, y = Valor, color = Categoria)) +
  geom_point() +
  geom_col()
```

```{r}
ggplot(dados %>% filter(Ano == 2017), aes(y = Categoria, x = Valor, color = Categoria)) +
  geom_point() +
  geom_col()
```


```{r}
ggplot(dados %>% filter(Ano == 2017), aes(x = Categoria, y = Valor, color = Categoria)) +
  geom_point() +
  geom_col() +
  coord_flip()
```

```{r}
ggplot(dados %>% filter(Ano == 2017), aes(x = Categoria, y = Valor, color = Categoria, fill = Categoria)) +
  geom_point() +
  geom_col() +
  coord_flip()
```


```{r}
ggplot(dados %>% filter(Ano == 2017), aes(x = Categoria, y = Valor, color = Categoria, fill = Categoria)) +
  geom_point() +
  geom_col() +
  coord_flip() +
  theme(legend.position = 'none')
```
```{r}

ggplot(dados %>% filter(Ano == 2017), aes(x = reorder(Categoria, Valor), y = Valor, color = Categoria, fill = Categoria)) +
  geom_point() +
  geom_col() +
  coord_flip() +
  theme(legend.position = 'none')

ggplot(dados %>% filter(Ano == 2008), aes(x = reorder(Categoria, Valor), y = Valor, color = Categoria, fill = Categoria)) +
  geom_point() +
  geom_col() +
  coord_flip() +
  theme(legend.position = 'none')

```

Rótulos

```{r}

ggplot(dados %>% filter(Ano == 2008), aes(x = reorder(Categoria, Valor), y = Valor, color = Categoria, fill = Categoria)) +
  geom_point() +
  geom_col() +
  coord_flip() +
  labs(
    x = "Tipo da despesa",
    y = NULL,
    title = "Despesas do Governo Federal 2007-2017"
  ) +
  theme(legend.position = 'none')

```

```{r}

ggplot(dados %>% filter(Ano == 2008), aes(x = reorder(Categoria, Valor), y = Valor, color = Categoria, fill = Categoria)) +
  geom_point() +
  geom_col() +
  coord_flip() +
  labs(
    x = "Tipo da despesa",
    y = NULL,
    title = "Despesas do Governo Federal 2007-2017",
    subtitle = "Valores em percentuais do PIB"
  ) +
  theme(legend.position = 'none')

```

Temas

```{r}
library(extrafont)
library(RColorBrewer)

display.brewer.all()

ggplot(dados %>% filter(Ano == 2008), aes(x = reorder(Categoria, Valor), y = Valor, fill = Categoria)) +
  geom_col(color = 'white') +
  coord_flip() +
  labs(
    x = "Tipo da despesa",
    y = NULL,
    title = "Despesas do Governo Federal 2007-2017",
    subtitle = "Valores em percentuais do PIB"
  ) +
  scale_fill_manual(values = brewer.pal(8, 'YlOrRd')) +
  theme_minimal() +
  theme(legend.position = 'none') +
  theme(text = element_text(family = "Georgia")) +
  theme(title = element_text(face = "bold")) +
  theme(plot.subtitle = element_text(face = 'plain'),
        axis.title = element_text(face = 'plain'),
        panel.grid.major = element_blank(),
        panel.grid.minor = element_blank(),
        axis.ticks.x = element_line())# +
  #theme(axis.title.y = element_text(angle = 0))
```



```{r}
ggplot(dados %>% filter(Ano == 2017), aes(x = Categoria, y = Valor, color = Categoria, fill = Categoria)) +
  geom_col() +
  coord_flip() +
  theme(legend.position = 'none')
```

```{r}
ggplot(dados %>% filter(Ano == 2017), aes(x = reorder(Categoria, Valor), y = Valor, color = Categoria, fill = Categoria)) +
  geom_col() +
  coord_flip() +
  theme(legend.position = 'none')
```
